【裁判字號】    95,台上,7086
【裁判日期】    951221
【裁判案由】    違反貪污治罪條例
【裁判全文】
最高法院刑事判決            九十五年度台上字第七０八六號
上  訴  人  台灣高等法院高雄分院檢察署檢察官
被      告  甲○○
上列上訴人因被告違反貪污治罪條例案件，不服台灣高等法院高
雄分院中華民國九十五年十月十一日第二審更審判決（九十五年
度重上更(三)字第一八號，起訴案號：台灣高雄地方法院檢察署八
十五年度偵字第二九一七三號、八十六年度偵字第六０七八號）
，提起上訴，本院判決如下：
    主  文
原判決撤銷，發回台灣高等法院高雄分院。
    理  由
本件原判決以公訴意旨略稱：高雄市政府工務局於民國八十一年
十月二十八日頒定實施「高雄市政府工務局管制建築廢棄物處理
方案」，根據該方案規定，建築工程於申報基礎勘驗時，承造人
必須提示廢棄物管制卡，以供查核與申請建築執照時就地基或地
下室開挖所產生之廢棄土（物）估算數量是否相符，相符者始准
繼續辦理勘驗。甲○○、林進雄、李世卿係高雄市政府環境保護
局大林蒲填海工程管理中心（下稱大林蒲填海中心，林進雄、李
世卿經判處罪刑確定）清潔管制隊隊員，均為依據法令從事公務
之人員，甲○○為資深隊員而任該隊班長，負責督導隊員辦理高
雄市之建築營造業者進場傾倒廢棄土、廢棄物之簽證、登記業務
，檢視運送廢棄土、廢棄物車輛有無至傾倒現場妥予傾倒及經辦
隊員之請假手續等；林進雄、李世卿則係負責辦理高雄市之建築
營造業者進場傾倒廢棄土、廢棄物之簽證、登記業務。甲○○明
知隊員林進雄因病曾於八十四年十一月十四日至八十四年十一月
二十五日請假並未上班，且萬有營造有限公司（下稱萬有公司）
於該期間內，亦未載運進入大林蒲填海中心傾倒建築之廢棄土、
物，竟於八十四年底某日，一不知名之載運廢土司機持三張高雄
市政府工務局發給萬有公司之空白「高雄市建築物廢棄土管制卡
」（下稱管制卡，黃色，俗稱土單或黃單）至該中心大門警衛室
，要求於林進雄請病假時之職務代理人李世卿及林進雄本人，在
該三張空白管制卡之簽名欄內簽名，甲○○竟與李世卿、林進雄
基於共同犯意之聯絡，由甲○○指示該二人在管制卡內簽名，資
以證明萬有公司確有於該段期間進入該中心傾倒廢棄土，計李世
卿簽名五十八次，林進雄則簽名三十二次，而共同偽造萬有公司
確實於八十四年十一月十六日至八十四年十一月二十五日進入大
林蒲填海中心傾倒廢棄土、物之管制卡，總計簽證二千二百五十
噸廢棄土進入該中心內傾倒，依每噸廢棄土載運傾倒費用約新台
幣（下同）一百零八元計算，直接圖利萬有公司運費約十三萬餘
元。而甲○○取得林進雄、李世卿所簽證之上開不實管制卡後，
即交與不詳姓名司機持回交給不知情之萬有公司實際負責人謝發
中，向高雄市政府工務局申請基礎勘驗時，提出上開三張甲○○
、李世卿、林進雄共同偽造之不實簽名及經不詳姓名之人加蓋偽
造高雄市政府環境保護局證明建築營造業者進入大林蒲填海中心
傾倒廢棄土、物日期及數量之專用編號(2)簽證章之管制卡三張，
向高雄市政府工務局提出送審，致高雄市政府工務局建築管理科
不知情之承辦人洪爐得審查通過，足以生損害於高雄市政府工務
局對於建築物使用執照核發之正確性，因認被告甲○○涉犯貪污
治罪條例第六條第一項第四款之罪及刑法第二百十六條、第二百
十一條之行使偽造公文書罪嫌；惟經審理結果，認為不能證明被
告犯罪，因而撤銷第一審科刑之判決，改判諭知被告無罪，固非
無見。
惟查：(一)、按證人之陳述有部分前後不符，或相互間有所歧異時
，究竟何者為可採，法院本得依其自由心證予以斟酌，若其基本
事實之陳述與真實性無礙時，仍非不得予以採信，非謂一有不符
或矛盾，即認其全部均為不可採信。原判決以共犯李世卿前後供
述，就伊有無在管制卡上簽名？該管制卡上戳章是被告拿戳章給
伊蓋上或簽名時已蓋好？簽名時幾人在場？供述內容前後並不一
致；另共犯林進雄對是否應被告之要求而在管制卡上補簽名？其
簽名時，有無同時補蓋章？前後供述亦不相符，渠等供述顯係卸
責之詞而非不利於己之供述或自白，既非不利於己之供述，更不
足以據為認定其他共犯犯罪之證據，故證人李世卿、林進雄對於
被告不利之供述自應必須有更具體、明確及確信證明力之證據來
補強證人李世卿、林進雄之證述為真實，否則即無法採信云云。
然林進雄、李世卿二人就被告拿管制單囑其二人簽名等情，並無
不符，且李世卿、林進雄與被告間並無仇隙可言，亦為被告供承
之事實，則何以李世卿、林進雄於渠二人判決確定後，於原審作
證時，對渠等自身已無利害關係，渠二人猶一致指稱係被告持單
囑渠等簽名？再者林進雄、李世卿均有供稱被告當時係持三張白
單、三張黃單，對渠等說以前在白單上簽錯，要渠等補簽在黃單
，渠等係依照白單之簽名而簽在黃單等語，若上開供述係屬真實
，似徵被告當時所持白單上林進雄、李世卿之簽名係屬真實，則
大林蒲填海中心之廢棄物進場登記表上是否確曾有經李世卿、林
進雄核實管制萬有公司或其他公司之廢棄物進場，而先後簽名順
序如系爭三張廢棄土管制卡所示？此攸關李世卿、林進雄所供係
應被告要求始在廢棄土管制卡上簽名是否與實情相符，原判決未
詳予查明，遽以李世卿、林進雄所述前後不一，遽認渠等供述不
足採信，殊嫌率斷，兼有應於審判期日調查之證據未予調查之違
誤。(二)、原判決復以八十四年十一月十四日至同月二十五日間，
林進雄請假，為李世卿所代理，若被告確實有令他人補簽之不實
登載於廢棄土管制卡（黃單）之情事，則理應找代班之李世卿簽
名即可達成目的，亦可避免太多人發現增加東窗事發之機會，然
系爭管制卡上於八十四年十一月十四日至二十五日之期間除有林
進雄之簽名外，甚至同日亦有林進雄、李世卿之簽名並存，故如
係被告要求渠等二人補簽，又何須為此不合理之登載徒留疑點而
使人發覺其犯罪？又系爭三張管制卡上所蓋用之「高雄市政府環
保局大林蒲（2） 」簽證章係偽造之事實，有卷附法務部調查局
鑑定函可按，經原審前審向該局調取鑑定時比對套用之圖形觀之
，確與高雄市政府環境保護局之簽證章不符。然證人王建智證稱
：「『高雄市政府環保局大林蒲（2） 』之簽證章於上班之初，
由資深隊員交由輪值大門負責簽證之隊員使用，下班後交由被告
放回其抽屜並上鎖」，是被告如果有授意李世卿或林進雄偽造簽
證之情事，則其將自己掌管之「高雄市政府環保局大林蒲（2）
」圓戳章直接取用完成盜蓋行為即可，又何須大費週章，而以偽
刻之簽證章加蓋其上，因而為有利被告之論據。然查林進雄於法
務部調查局高雄市調查處詢問時即稱：「……另外亦有因傾倒日
期延誤也無法申領使用執照而來要求重新簽名蓋章」等語，且本
案工程係於八十四年十二月二十一日向高雄市政府工務局申報基
礎勘驗，因已先行動工，再經罰款九千元後，准予基礎勘驗，依
當時規定，廢棄土棄置證明係於基礎勘驗時提出，有該局九十二
年一月二十二日高市工務建字第○九二○○○○二二四號函附卷
可憑，則本案有無可能係因該司機不知萬有公司要於何時申報基
礎勘驗，故僅透過被告要求李世卿、林進雄二人在管制卡簽名，
始未要求被告加蓋其所保管之簽證章，且因對林進雄何時請假並
不知情，致於加蓋偽刻之簽證章時，將日期蓋為八十四年十一月
十四日至同月二十五日等情，原判決未細心勾稽，率為有利被告
之認定，亦難認適法。以上或為上訴意旨所指摘，或為本院得依
職權調查之事項，應認原判決仍有撤銷發回更審之原因。
據上論結，應依刑事訴訟法第三百九十七條、第四百零一條，判
決如主文。
中    華    民    國  九十五  年  十二    月  二十一  日
                      最高法院刑事第七庭
                          審判長法官  呂  潮  澤
                                法官  吳  昆  仁
                                法官  孫  增  同
                                法官  趙  文  淵
                                法官  吳      燦
      本件正本證明與原本無異
                                      書  記  官
中    華    民    國  九十五  年  十二    月  二十八  日
                                                     Ｒ


司法院資訊處製作；財團法人民間司法改革基金會備份。
